【裁判字號】    98,抗,229
【裁判日期】    980929
【裁判案由】    拍賣抵押物
【裁判全文】
臺灣臺中地方法院民事裁定               98年度抗字第229號
抗  告  人  乙○○
相  對  人  甲○○
上列當事人間聲請准予拍賣抵押物事件，抗告人對於中華民國98
年8月19日本院民事庭司法事務官98年度司拍字第670號裁定，提
起抗告，本院合議庭裁定如下：
    主      文
抗告駁回。
抗告程序費用新臺幣壹仟元由抗告人負擔。
    理      由
一、按抵押權人，於債權已屆清償期，而未受清償者，得聲請法
    院拍賣抵押物，就其賣得價金而受清償，民法第873條第1項
    定有明文。復按抵押權經設定登記後，債權人因債務屆期未
    受清償，依民法第873條第1項之規定，即得聲請法院拍賣抵
    押物，如對於此項法律關係有爭執時，亦應由有爭執之人提
    起訴訟，以求解決，不得僅依抗告程序聲明其有爭執，並據
    為廢棄拍賣裁定之理由（最高法院51年台抗字第269號判例
    參照）；又抵押權人於債權已屆清償期，而未受清償，依民
    法第873條第1項之規定，本得聲請拍賣抵押物，且聲請法院
    裁定准許拍賣抵押物，係屬非訟事件，為裁定之法院僅就抵
    押權人所提出之債權憑證、抵押權設定契約書、他項權利證
    明書、不動產登記謄本為形式上之審查，無從審酌屬於實體
    事項之法律關係。其抗告法院亦僅能就形式要件是否具備為
    審查，不得審究抗告人所爭執之實體事項。
二、本件相對人主張：抗告人以其所有如原裁定附表所示之不動
    產為擔保而設定本金最高限額新臺幣（下同）600萬元抵押
    權予相對人，抗告人持如附表一所示之本票4紙（以下簡稱
    系爭本票）向相對人借款，相對人屆期提示均未獲付款，為
    此聲請拍賣抵押物等情，業據提出他項權利證明書、抵押權
    設定契約書、土地暨建物登記簿謄本、本票等為證，原裁定
    經審查後認其形式要件業已具備，而裁定准許拍賣抵押物，
    即無不合。
三、抗告意旨略以：抗告人（即債務人）就系爭抵押權所擔保之
    借款債務，業已清償完畢；如附表一編號2、3、4之本票業
    已罹於時效，又編號4之本票未載到期日，亦未經提示，依
    形式上審查，本件聲請於法不合，爰提起抗告，請求廢棄原
    裁定云云。
四、查聲請拍賣抵押物，屬非訟事件性質，本件相對人既已提出
    抗告人所簽發如附表一所示之本票原本為證，並陳稱：系爭
    本票經提示後不獲付款等情，依形式上可認系爭抵押權所擔
    保之債權，已屆清償期，而未受清償。抗告人雖以上情置辯
    ，惟查：
    (一)抗告人雖辯稱：伊為清償對債權人即相對人上開系爭本票
      930萬元之債務，分於民國（下同）96年2月8日一併連同
      其他款項，將560萬元匯入相對人之妻楊鎧玲之帳戶，並
      於97年9月24日將1750萬元匯入相對人之帳戶，合計清償
      金額，已逾系爭本票4紙之總債權金額，故系爭本票之債
      權業已清償云云，此為相對人所否認，依相對人於98年8
      月6日民事陳述意見暨補正狀內載稱：伊與抗告人間有多
      筆資金往來等情，即就抗告人所陳內容以觀，雙方亦有其
      他款項之債務，而抗告人於96年2月8日一併連同其他款項
      ，將560萬元匯入訴外人楊鎧玲之帳戶，故抗告人所稱此
      筆匯款如何認定係清償系爭本票之債務，即有疑義。再者
      ，上開2筆匯款金額，亦與系爭本票並不相符，況相對人
      亦否認系爭本票之債權業已清償之事實，倘抗告人果真清
      償系爭本票債務，自應取回系爭本票，惟系爭本票仍在相
      對人持有中，故依形式上審查，難認系爭抵押權所擔保之
      債權，已受清償。此仍待雙方當事人間以訴訟解決。
    (二)抗告人雖辯稱：如附表一編號2、3、4之本票業已罹於時
      效，又編號4之本票未載到期日，亦未經提示，相對人自
      不得持該3紙本票聲請本件拍賣抵押物之裁定云云，此為
      相對人所否認（詳參前開書狀）。經查，本件如附表一編
      號2、3、4之本票是否業已罹於時效，及有無時效中斷等
      障礙事由等節，在在涉及事實之認定，此等時效抗辯之事
      由既為相對人所爭執，自非本件非訟事件所得審究，又按
      票據法第124條準用同法第95條規定，本票雖有免除作成
      拒絕證書之記載，執票人仍應於所定期限內，為承兌或付
      款之提示，但對於執票人主張未為提示者，應負舉證之責
      ，查本件系爭本票既載有「本本票免除作成拒絕證書」之
      記載（見原案卷所附系爭本票影本），相對人於聲請時主
      張曾為提示不獲付款即為已足，無庸就曾為提示為何證明
      ，又本票未記載到期日者，視為見票即付（票據法第120
      條第2項規定參看），抗告人主張相對人持系爭本票未為
      提示乙節，並未舉證以實其說，揆諸前開說明，尚非可取
      ，況抗告人亦曾持此相同之事由，就相對人前所聲請之本
      票准許強制執行裁定事件中，提出抗告（臺灣臺北地方法
      院98年度審抗字第206號），亦經該抗告法院指駁弗准在
      案，有該民事裁定乙件在卷可參，是抗告人此部分抗辯，
      並不可採。
五、綜上所述，本件抗告人抗辯系爭本票業已清償，或已罹於時
    效云云，並據為廢棄原拍賣裁定之理由，核屬實體爭執事項
    之抗辯，揆諸首開說明，應另行提起訴訟以資解決，尚非於
    聲請拍賣抵押物之非訟程序中所得主張及審究，而抗告人主
    張相對人持系爭本票未為提示乙節，並未舉證以實其說，亦
    非可取。從而，本件抗告為無理由，應予駁回。
六、另對於非訟事件，依法應由關係人負擔費用者，法院裁定命
    關係人負擔時，應一併確定其數額，非訟事件法第24條第1
    項定有明文。爰依法確定本件抗告程序費用額如主文第2項
    所示。
七、據上論結，本件抗告為無理由，依非訟事件法第46條、第21
    條第2項、第24條第1項，民事訴訟法第495條之1第1項、第
    449條第1項、第78條，裁定如主文。
中    華    民    國    98    年    9     月    29    日
                民事第四庭  審判長法  官  楊國精
                                  法  官  王金洲
                                  法  官  張國華
以上為正本係照原本作成。
如不服本裁定，僅得於收受本裁定正本送達後10日內，以適用法
規顯有錯誤為理由，向本院提出再抗告狀（須附繕本一份及繳納
再抗告裁判費新臺幣1,000元），經本院許可後始可再抗告，前
項許可，以原裁定所涉及之法律見解具有原則上重要性者為限。
中    華    民    國    98    年    9     月    29    日
                                  書記官  林玉門
附表一：抗告人開立系爭本票4紙
編號 發票日      票面金額（新臺幣） 票號     到期日
１   95年3月9日    700萬元          000000   00年6月8日
２   93年1月17日   100萬元          000000   00年1月16日
３   93年9月1日    30萬元           000000   00年11月30日
４   93年11月11日  100萬元          641676   未載


司法院資訊處製作；財團法人民間司法改革基金會備份。
